【裁判字號】    89,判,3142
【裁判日期】    891110
【裁判案由】    進口貨物核定稅則號別
【裁判全文】
最  高  行  政  法  院  判  決                  八十九年度判字第三一四二號
    再 審 原告  柏岱企業有限公司
    代  表  人  甲○○
    再 審 被告  財政部關稅總局
    代  表  人  傅仁雄
右當事人間因進口貨物核定稅則號別事件，再審原告對本院中華民國八十八年五月三
十一日八十八年度判字第二○六八號判決提起再審之訴。本院判決如左：
    主  文
再審之訴駁回。
再審訴訟費用由再審原告負擔。
    事  實
緣再審原告委託宏益報關有限公司於民國八十四年三月十三日向財政部基隆關稅局（
下稱基隆關稅局）申報自印尼進口INDONESIAN FLOOR乙批，報單號碼：ＡＥ＼八四＼
一一四七＼○○二三號，報列行為時海關進口稅則（下稱稅則）第四四一八．三○．
○○號，互惠稅率百分之二．五，經該局改列稅則第四四一二．一二．二○號，按互
惠稅率百分之二十課徵關稅。再審原告不服，向基隆關稅局聲明異議，經該局加具意
見報請再審被告評定異議駁回後，再審原告訴經行政院台八十五訴字第○五一七四號
再訴願決定將原決定及原評定均撤銷，由原評定機關另為適法之處分。再審被告重為
評定結果，仍駁回異議，再審原告遂循序提起行政訴訟，經本院八十八年五月三十一
日八十八年度判字第二○六八號判決（以下稱原判決）駁回。再審原告以本件原判決
有行政訴訟法第二百七十三條第一項第一款再審事由，對之提起再審之訴。茲摘兩
造訴辯意旨於次：
再審原告起訴意旨及補充理由略謂：一、再審原告另有進口與本案系爭貨物相同規格
、尺寸、產地、發貨人、港口之貨物以「查驗通關（即Ｃ３）應審書面文件，應驗放
行」方式通關，計有報單ＡＷ＼八四＼二○三二＼○○三七，ＡＷ＼八四＼二○三二
＼○○三一號，均以海關進口稅則第四四一八．三○．○○號稅率二．五  放行，依
平等原則之行政法理，本案亦應為相同之處分，又再審被告所稱「類同案件迭經鈞院
八十七年第二五四○、二七七九號等再審之訴駁回在案」等語，惟「鈞院七十年度判
字第六二九號判決之意旨：以往相同貨品縱有不同分類，對本案稅則之核定亦無拘束
本件之效力」予以駁回亦與本案不同。二、關稅法於五十六年八月八日公布實施，該
法施行細則於五十九年十一月二十四日實施，且依海關進口稅則總說明一及四，可得
國際商品統一分類制度（下稱Ｈ．Ｓ）註解係關稅法規定下海關進口稅則內之法律。
三、再審被告對於系爭貨物更改稅則號別之處分，所依據之關稅法、海關進口稅則、
行政命令及Ｈ．Ｓ解釋準則及附則，位階相同，基隆關稅局以行政命令及Ｈ．Ｓ解釋
準則及附則，更改進口稅則為定四四一二節，足證Ｈ．Ｓ註解確為法律依據。四、行
政機關為得合理之法源達到更改進口稅則強制歸入稅則第四四一二號，先以財政部八
十四年十一月二十五日會議記錄通案處理通關，後於八十七年十月二十三日將Ｈ．Ｓ
增列於海關進口稅則第四四一二節，而原決定評定作成於該日之前，卻將本案歸列於
該稅則第四四一二節，實為違法。五、海關進口稅則第四十四章章註四，指如因加工
而構成其他各節物品之特性，則不能歸入第四四一二節之稅則。依臺灣省林業試驗所
農林試利字第一○一二號函鑑定結果，系爭貨物為單板膠合而成之地板，鑑定結果解
釋，係以未超過六公釐之單板覆貼於素面合板上，並兩次以上加工之「地板」用途板
料，國立臺灣大學森林學系鑑定結果報告：「銘木地板天然木化妝複合地板」及基隆
關稅局查驗結果：「二次加工化妝合板複合地板」，均稱「地板」，則鑑定結果證實
已改變構成物品之特性成為「地板」特性，已排除歸入第四四一二節之適用，基隆關
稅局明顯違反海關進口稅則第四十四章章註四「．．．但任何方式之加工已不構成其
他各節物品之特性為限。」及Ｈ．Ｓ八十七年十月二十三日修訂版第五百七十三頁中
「．．．惟須假設這些加工處理並未賦予這些產品其他章節物品之主要特性」。六、
比利時代表處向世界海關組織查得之貨物與系爭貨物是否相同，既無規格、結構、組
織、成分之比對，貨名亦不同，再者我國並非世界海關組織Ｈ．Ｓ制度組織之會員國
，則應不生拘束本案之效力，而應以臺灣省林業試驗所鑑定報告「地板」為基礎，逕
適用海關進口稅則第四四一八節。七、依據葉雅極著，一九九八年新版關稅驗估理論
與實務，及關稅總局總局稅字第八五一○一九一○號函，基隆關稅局鑑定結果，審視
海關進口稅則分類精神，不論依據屬性分類及按加工程度分類精神，稅則分類的二大
原則的區分，均主張依海關進口稅則解釋準則第三(甲)分類，「特殊性優於一般性的原
則」，故系爭貨物歸入該稅則第四四一八．三○．○○節，當無疑義。八、Ｈ．Ｓ註
解八十七年十月二十三日起增訂：「惟須假設這些加工處理並未賦予這些產品其他章
節物品之主要特性」。「本節也涵蓋合板嵌板或單板貼面板，作為地板嵌版及所謂「
拼花地板」用，這些嵌板係表面貼上一層木薄木，以便仿成如拼花木條所製成之地板
嵌板」。本案係發生於Ｈ．Ｓ註解八十七年十月二十三日增訂前，依法律不溯及既往
原則，且本案為延續性、持續性進口行為，則基隆關稅局應歸入第四四一八．三○．
○○節方為合法。九、依監察院之調查意見對拼花地板由海關進口稅則第四四一八節
改列第四四一二節，雖未明確指出不當之處，但再審被告乃為海關進口稅則之核定專
業機關，卻聽任於合板製造輸出同業公會，不問進口商是否得宜，置程序正義予不顧
，更改海關進口稅則，故該行政命令違法而無拘束力。十、再審被告遺漏膠合、冷壓
、熱壓等物理、化學處理過程之認定，且依海關進口稅則四十四章章註第二、三與海
關進口稅則第四四一八．三○．○○或四四一八．九○．九○號或Ｈ．Ｓ，皆無規定
非必以原木或實木作拼花地板為必須，足見再審被告認事用法之違誤。綜上所述，請
判決撤銷原處分、一再訴願決定，及將本案歸入進口稅則第四四一八．九○．九○號
課徵進口關稅二．五  等語。
再審被告答辯意旨略謂：一、再審原告所舉報單第ＡＷ＼八四＼二○三二＼○○三七
，ＡＷ＼八四＼二○三二＼○○三一號二份，係經基隆關稅局複核結果，其拼花層厚
度為○．一公分，故二份報單符合財政部八十四年十一月二十五日「研商有關Ｈ．Ｓ
第四四一二及第四四一八節加工地板之稅則分類事宜」會議紀錄結論：「(一)為便於實
務上的執行．．．稅則號別第四四一八節木製拼花地板之適用以拼花層由厚度一公厘
及以上之拼花木條構成者為限，作為通案之分類依據」，再審被告乃撤銷原處分，接
受原申報稅則第四四一八．三○．○○號。又再審原告於報關時並未申報貼面層之厚
度，經基隆關稅局檢樣複驗結果：「來樣表層（飾皮部位及膠，而不含黏附之基材）
經測得厚度為○．二五＋一○．○六ＭＭ」，系爭貨物之表面拼花層厚度顯未逾一公
厘，自無上開會議結論(一)之適用。又再審原告所舉關評台第00000000號評定
書報單號碼應為ＡＡ＼八五＼三二六九＼○○一四號，其通關方式為Ｃ１免審免驗，
與系爭貨物業經查驗取樣鑑定者情形不同，且該案亦經評定異議駁回在案。二、本案
貨品之分類見解變更，業已依財政部七十五年四月十九日台財關第七五○五三三八號
函（：「如發現原所歸列之類目號別不適當，擬變更其稅則號別課稅時，除已明文修
訂者外，應先報部核定」之規定，報奉財政部八十三年六月三十日台財關第八三○二
九五八五二號函核復，同意參據Ｈ．Ｓ註解之詮譯，歸列於稅則第四四一二節加工合
板項下適當號別。又本案進口日期為八十四年三月八日，在上開部函核示日期之後，
自應有其適用。且類同貨品於部函核示前進口者，均已從寬接受原告原申報之稅則號
別在案。至再審原告所稱以會議紀錄作為通案之分類依據乙節，乃系鑑於Ｈ．Ｓ註解
，並未對木製拼花地板之厚度、規格予以明定，極易與化妝合板加工複合地板混淆，
財政部遂於八十四年十一月二十五日邀集經濟部等相關機關開會研商，在參考廠商所
提供之德國實務案例之下，達成「ＨＳ第四四一八節木製拼花地板之適用以拼花層由
厚度一公厘及以上之拼花木條構成者為限」之共識，以作為通案上分類參考，至於個
案則由海關依實際到貨認定，應屬適法。三、稅則第四四一八．三○．○○號係木製
拼花地板，其製程為原木經鋸裁成木板，再經烘窯烘乾，最後經多面刨機、刨製成型
，並開凸凹槽，製成木製實木地板（或木質實木拼花地板）；而系爭貨物為貼面合板
加工複合地板，製程為：角材－刨光－定尺－拼接成板材－刨薄片（○．三－○．六
公厘厚度）－貼於素面合板表面－鋸裁成板條－四方開凹凸槽，核非屬稅則第四四一
八．三○．○○號貨品。系爭貨物以素面合板為基板，上貼銘木拼花薄片，並非一塊
一塊實木板條直接拼貼於素面合板上，而是由實木板條先拼接成板材，平切成薄片，
再貼於素面合板上，係屬二次加工化粧合板複合地板，應屬稅則第四四一二節項下加
工合板無誤。系爭貨物經基隆關稅局依再訴願決定意旨檢樣送請臺灣省林業試驗所鑑
定，經該所八五農林試利字第一六八○號鑑定結果：「本件樣品與八十五年二月二十
六日農林試利字第一○一二號函復鑑定案件相同」。復查農林試利字第一○一二號函
鑑定結果為：「二．．．係以不超過六公厘之單板覆貼於素面合板，並經側面開槽加
工而成之地板用途板料。三按海關進口稅則四四一八．三○．○○所陳述之木製拼花
地板係由一層或多層木材之支撐物上之拼花『木條』所構成者。本案所稱拼花部分為
不超過六公厘之『單板』，與『木條』認定上有所差別」，依據上開鑑定結果，系爭
貨物顯與拼花地板不符，依其製造過程及加工情形，核屬貼面合板加工複合地板，依
合板材質歸列行為時稅則第四四一二．一一．二○號，應屬適法。四、同類貨品業經
財政部函請駐比利時代表處向世界海關組織查得應歸列稅則第四四一二節相關項下，
足證本案原核列之稅則號別應屬適當。茲檢附該Ｈ．Ｓ委員會之決議相關資料及中文
翻譯影本乙份供參。該相關資料中對討論貨品有詳細之描述，與系爭貨品完全吻合，
且系爭貨物基隆關稅局核定歸列稅則第四四一二．一一．二○號，係依據海關進口稅
則及Ｈ．Ｓ註解相關詮釋，Ｈ．Ｓ委員會之決議僅係佐證基隆關稅局原核定之稅則號
別無誤。五、Ｈ．Ｓ註解中文版第五五五頁對稅則第四四一二．一一、四四一二．一
二、四四一二．一九目之目註解：「合板如經表面處理或進一步加工如四四一二節註
解倒數第二段所描述者，仍歸列在這些目裡」，則系爭貨物如以合板為基材，經敷面
加工並製舌槽榫者，在稅則第四四一二節並未排除。復查系爭貨物僅係於合板表面貼
上一層木薄片，以便仿成如拼花木條所製成之地板嵌板，並無拼花地板之特殊性，自
無海關進口稅則解釋準則三(甲)「稅則號別所列之具有特殊性者較僅具一般性者為優先
適用」之適用。又系爭貨物既已明確歸列稅則第四四一二節而無稅則第四四一八節之
適用，即無所謂準則三(丙)擇其稅則號別位列最後者為準之情形。再審原告之訴為無理
由，請判決駁回等語。
    理  由
按行政訴訟法第二百七十三條第一項第一款所謂適用法規顯有錯誤，係指原判決所適
用之法規與該案應適用之現行法規相違背，或與解釋、判例有所牴觸者而言。至於法
律上見解之歧異，再審原告對之縱有爭執要難謂為適用法規錯誤，自不得據為再審理
由。本件原判決以：『原告（即再審原告下同）向基隆關稅局申報自印尼進口前述貨
品五批，均報列稅則第四四一八．三○．○○．○○．二號，互惠稅率百分之二．五
，經該局改列行為時稅則第四四一二．一一．二○號，按互惠稅率百分之二十課徵關
稅。原告不服，向該局聲明異議，經該局加具意見報請被告評定異議駁回後，原告訴
經行政院台八十五訴字第○五一七四號再訴願決定將原決定及原評定均撤銷，由原評
定機關另為適法之處分。被告（即再審被告下同）重為評定結果，以系爭來貨經基隆
關稅局查驗結果，為已開榫槽（凹凸槽）之貼面化妝合板加工複合地板板條，每層厚
度不超過六公厘，核與Ｈ．Ｓ註解中文版對稅則第四四○九節之解釋相符。有關化妝
合板加工複合地板（即貼面或化妝合板已開舌榫及槽榫加工者）之稅則分類，經被告
報經財政部八十三年六月三十日台財關第八三○二九五八五二號函同意參據Ｈ．Ｓ註
解歸列稅則第四四一二節加工合板項下適當號列。又基隆關稅局曾檢附系爭來貨貨樣
送請臺灣省林業試驗所鑑定，經該所以八十五年四月一日八五農林試利字第一六八○
號函復：系爭樣品與八十五年二月二十六日八五農林試利字第一○一二號函鑑定案件
相同，而該一○一二號函復鑑定結果為：送鑑樣品係以不超過六公厘之單板覆貼於素
面合板，並經側面開槽加工而成之地板用途板料，而稅則第四四一八．三○．○○號
之「木製拼花地板」係由一層或多層木材之支撐物上之拼花木條構成，本案所稱拼花
部分為不超過六公厘之「單板」，與「木條」認定上有所差別等語。是系爭來貨依上
開鑑定結果，顯與拼花地板不符，其製造過程及加工情形，核屬貼面合板加工複合地
板，依合板材質歸列稅則第四四一二．一二．二○號，按互惠稅率百分之二十課徵關
稅，仍評定異議駁回，原告起訴主張各節，經查，所謂依法行政，係指行政機關之行
政行為或其他一切行政活動，均不得與法律相牴觸。信賴保護原則，則指人民因相信
既存之法秩序，而安排其生活或處置其財產，則不能因嗣後法規之制定或修正，而使
其遭受不能預見之損害，用以保障人民之既得權。本件系爭貨品之分類見解變更，基
隆關稅局業已依財政部七十五年四月十九日台財關第七五○五三三八號函：「如發現
原所歸列之類目號別不適當，擬變更其稅則號別課稅時，除已明文修訂者外，應先報
部核定」之規定，報奉財政部八十三年六月三十日台財關第八三○二九五八五二號函
核復，同意參據Ｈ．Ｓ註解之詮釋，歸列於稅則第四四一二節加工合板項下適當號列
在案。且本案申報進口日期為八十四年三月十三日，距財政部函核示日期已有九個月
，同類貨品自該部函核示後，均經海關核列稅則第四四一二節相關號列項下，縱有其
他案件未依上開財政部函示意旨核定進口稅則，亦不足以認定本件處理牴觸法律，更
不得認有法規制定或修正，使人民遭受不能預見之損害情事。原告謂本件貨品適用稅
則號別之變更不無有損害人民權益，違反信賴保護原則之違法云云，尚不足取。次查
Ｈ．Ｓ註解中文版第五五八頁，固然將「係由置於一層或多層木材之支撐物上之拼花
木條所構成者」之拼花地板歸列於稅則第四四一八節。惟查系爭貨物為貼面合板加工
複合地板，係以由非針葉樹製成之材料，表面貼以木條片，塗裝、製舌槽榫．．．等
加工後製成，其成品材質仍係不具「支撐性」之合板板條，自非上開註解所稱之「組
合在一層或多層木材支撐物上」之拼花木條。且稅則第四四一八．三○．○○號，係
木製拼花地板，其製程為原木經鋸裁成木板，再經烘窯烘乾，最後經多面刨機、刨製
成型，並開凸凹槽，製成木製實木地板（或木質實木拼花地板）。本案系爭貨物以素
面合板為基材，上貼銘木拼花薄片，並非一塊一塊實木板條直接拼貼於素面合板上，
而是由實木板條併接成板材，平切薄片（○．三－○．六公厘厚度），再貼於素面合
板上，係屬貼面合板加工複合地板，應歸列進口稅則第四四一二．一二．二○號，而
無稅則第四四一八．三○．○○之適用。依前述Ｈ．Ｓ註解中文版第五五四、五五五
頁及第五五五頁第九、十、十一行目註解（一九九一年七月第九次修正）：「第四四
一二．一一、四四一二．一二、四四一二．一九目合板如經表面處理或進一步加工如
四四一二節註解倒數第二段所描述者，仍歸列在這些目裡」，進口貨品如以合板為基
材，經敷面加工並製舌槽榫者，在稅則第四四一二節並未排除。原告指系爭貨品不應
依稅則第四四一二節課稅云云，亦非有據。復查本案系爭貨品於報單上並未申報貼面
層厚度，經基隆關稅局依貨樣複核結果，「其表層（飾皮部位及膠，而不含粘附之基
材）經測得厚度為0.25±0.06MM」，拼花層厚度未逾一ＭＭ，自無財政部八十四年十
一月二十五日「研商有關Ｈ．Ｓ第四四一二及第四四一八節加工地板之稅則分類事宜
」會議紀錄結論：「(一)為便於實務上的執行．．．稅則號別第四四一八節木製拼花地
板之適用，以拼花層由厚度一公厘及以上之拼花木條構成者為限，做為通案之分類依
據」之適用。系爭貨物既已明確歸列稅則第四四一二節，自不需引用該準則三(甲)特殊
性較一般性優先適用之規定，或三(丙)「從後」使用稅則分類，或二(甲)未完成品具有完
成之主要特性等規定。至稅則第四四一二節所規定合板每層厚度不超過六公厘，係以
合板為基材每層合板之厚度，並非表面貼皮之厚度，原告稱係貼面層厚度，顯有誤解
。再者，有關本案貨物經我國駐比利時代表處於八十五年十一月二十九日比利字第
五○五號函稱印尼海關曾攜貨樣於世界海關組織ＨＳ會議中提請討論並獲致結論，核
列於稅則第四四一二節相關稅號項下，足以佐證本案海關原評定之稅則號別應屬妥適
，有該代表處上開函乙份附卷可稽，原告指該項會議結論不足為據云云，即不足採。
我駐比利時代表處八十四年三月三十一日比利字第二○七號函說明二並認「如仍有
岐見，可商請ＷＣＯ會員檢附貨樣函請秘書處提ＨＳ委員會討論」，嗣後既經出口國
印尼貨樣提ＨＳ委員會討論獲致結論，秘書處先前意見即不宜再行採用。至原告所
舉國立屏東技術學院林產加工技術系既非財政部核准之「木材及其副產品」類化驗鑑
定權威機構，其試驗報告之委託者係訴外人長和企業股份有限公司，試驗之物品則稱
為居家用地板，原告亦未證明上開送驗物品係取自系爭來貨之樣品，故該試驗報告尚
不足據以推翻臺灣省林業試驗所就系爭來貨所為之鑑定結果，無從執為原告有利之認
定。另原告自八十三年間進口包括本案來貨在內之多件貨物，雖部分經行政院再訴願
決定撤銷原評定，惟嗣經原評定機關行政院依再訴願決定意旨，送請專業機構鑑定結
果，亦認應歸列稅則第四四一二．一二．二○號，被告據以重為評定依該號稅則課稅
，即非無據。原告指摘被告重為評定有誤云云，亦無可取。又本件適用原告申報進口
系爭來貨時之稅則即應歸列第四四一二節，Ｈ．Ｓ註解並非法規，無中央法規標準法
第十三條、第十八條規定之適用，亦非關稅法施行細則第二條規定範圍，原告指本件
於八十七年十月二十三日修訂稅則後，始有法源依據，殊有誤解。末查原告所舉監察
院調查意見，雖認本案進口貨物稅則改變之實施，未有一段緩衝時間，致進口商無法
因應，處理顯有欠妥等情，惟就本案改歸稅則第四四一二節之實體認定問題，並未指
出有何不當。』等語，乃據以駁回再審原告在原程序之訴。本件原判決認被告依臺灣
省林業試驗所就系爭來貨所鑑定結果，來貨應歸列稅則第四四一二．一二．二○號，
尚無違誤，核原判決所適用之法規與該案應適用之現行法規並不相違背，亦無與解釋
、判例有所牴觸之情形，再審原告無非執本院前程序所為主張，並為原判決所不採之
事由再事爭執，顯非可採。是本件再審之訴，顯無再審理由，應予駁回。
據上論結，本件再審之訴為無理由，爰依行政訴訟法第二百七十八條第二項、第九十
八條第三項前段，判決如主文。
中    華    民    國     八十九      年     十一     月       十        日
                    最 高 行 政 法 院  第 四 庭
                                審 判 長 法  官      葉  振  權
                                         法  官      趙  永  康
                                         法  官      吳  錦  龍
                                         法  官      劉  鑫  楨
                                         法  官      吳  明  鴻
右  正  本  證  明  與  原  本  無  異
                                         法院書記官  張  惠  美
中    華    民    國     八十九      年     十一     月      十四       日


司法院資訊處製作；財團法人民間司法改革基金會備份。
